ACORDAO-COMPLETO-2408500

ACÓRDÃO 12075/2020 ATA 38/2020 - PRIMEIRA CÂMARA

VISTOS, relatados e discutidos estes autos que tratam de atos de aposentadoria emitidos no âmbito da Superintendência Regional do Trabalho e Emprego no Estado do Paraná,
ACORDAM os Ministros do Tribunal de Contas da União, reunidos em sessão da Primeira Câmara, diante das razões expostas pelo Relator, com fundamento no art. 71, inciso III, da Constituição Federal e nos arts. 1º, inciso V, 39, inciso II, e 45 da Lei 8.443, de 16 de julho de 1992, em:
9.1. determinar os registros dos atos de aposentadoria de Luiz Felipe Bergmann (XXX.973.000-XX) , Luniarane Mary Pires de Angelucci (XXX.417.549-XX) , Sergio Kmetiuk (XXX.494.979-XX) , Sergio Rech (XXX.155.870-XX) e Valdir Oliveira Silva (XXX.546.439-XX) , ficando a sua eficácia condicionada à concessão definitiva da ordem de segurança nos autos do Mandado de Segurança 35.812, em trâmite perante o Supremo Tribunal Federal;
9.2. encaminhar cópia da presente deliberação ao Relator do Mandado de Segurança 35.812;
9.3. dar ciência da presente deliberação ao órgão jurisdicionado e aos interessados.

Ato de aposentadoria emitido no âmbito da Superintendência Regional do Trabalho no Estado do Paraná para fins de registro.

Primeira Câmara

Superintendência Regional do Trabalho no Estado do Paraná.

3. Interessados/Responsáveis:
3.1. Interessados: Luiz Felipe Bergmann (XXX.973.000-XX); Luniarane Mary Pires de Angelucci (XXX.417.549-XX); Sérgio Kmetiuk (XXX.494.979-XX); Sérgio Rech (XXX.155.870-XX); Valdir Oliveira Silva (XXX.546.439-XX).

13.1. Ministros presentes: Walton Alencar Rodrigues (Presidente), Benjamin Zymler (Relator), Bruno Dantas e Vital do Rêgo.
13.2. Ministros-Substitutos presentes: Augusto Sherman Cavalcanti e Weder de Oliveira.

Sindicato Nacional dos Auditores Fiscais do Trabalho - SINAIT

BENJAMIN ZYMLER

Trata-se de atos de aposentadoria emitidos no âmbito da Superintendência Regional do Trabalho no Estado do Paraná em favor dos Srs. Luiz Felipe Bergmann, Luniarane Mary Pires de Angelucci, Sergio Kmetiuk, Sergio Rech e Valdir Oliveira Silva, todos ex-ocupantes do cargo de Auditor-Fiscal do Trabalho.
2.	A 1ª Câmara deste Tribunal, por meio do Acórdão 2.794/2018, da minha relatoria, considerou ilegais e negou registro aos referidos atos de aposentadoria, haja vista ter sido constatado o pagamento do Bônus de Eficiência e Produtividade, instituído pela Lei 13.464/2017, parcela, de caráter remuneratório, que não integra a base de cálculo da contribuição previdenciária dos segurados, o que ofenderia a Constituição Federal.
3.	Interposto pedido de reexame, foi este provido pelo Acórdão 5151/2019-TCU-Primeira Câmara, da Relatoria do Ministro Walton Alencar Rodrigues, nos seguintes termos:
"VISTOS, relatados e discutidos estes autos em que se examinam atos de concessão de aposentadorias de ex-servidores do Ministério Trabalho, em fase de apreciação de pedidos de reexame interpostos contra o Acórdão 2794/2018-TCU-Primeira Câmara:
ACORDAM os Ministros do Tribunal de Contas da União, reunidos em sessão da 1ª Câmara, ante as razões expostas pelo Relator, em:
9.1. tornar insubsistente o Acórdão 2794/2018-TCU-Primeira Câmara, em razão da medida liminar concedida no âmbito do Mandado de Segurança 35.812, impetrado no E. Supremo Tribunal Federal pelo Sindicato Nacional dos Auditores Fiscais do Trabalho (Sinait) ;
9.2. restituir os autos ao relator a quo;
9.3. dar ciência desta deliberação ao órgão de origem, aos interessados e ao Supremo Tribunal Federal, com referência expressa aos Mandados de Segurança 35.812 e 35.498."
4.	Em razão da desconstituição do Acórdão 2794/2018-TCU-Primeira Câmara, os presentes autos me voltaram conclusos para novo julgamento dos atos de aposentadoria dos interessados.
	É o Relatório.

8.1. Cláudio Renato do Canto Farag (14.005/OAB-DF) e outros, representando Luiz Felipe Bergmann, Sérgio Rech, Sérgio Kmetiuk, Luniarane Mary Pires de Angelucci e Valdir Oliveira Silva.

Procurador Rodrigo Medeiros de Lima.

APOSENTADORIA. AUDITOR FISCAL DO TRABALHO. INCONSTITUCIONALIDADE DA PERCEPÇÃO DO BÔNUS DE EFICIÊNCIA E PRODUTIVIDADE. VIOLAÇÃO DOS PRINCÍPIOS CONSTITUCIONAIS DA CONTRIBUTIVIDADE E DO EQUILÍBRIO ATUARIAL E FINANCEIRO DO REGIME PREVIDENCIÁRIO. DETERMINAÇÃO DE REGISTRO POR FORÇA DE MEDIDA LIMINAR DEFERIDA PELO STF. CONSIDERAÇÕES. REGISTRO DOS ATOS SOB CONDIÇÃO RESOLUTIVA.

APOSENTADORIA (APOS)

Secretaria de Fiscalização de Pessoal (SEFIP).

O Acórdão 2794/2018-TCU-Primeira Câmara, que considerou ilegais os atos de aposentadoria ora submetidos a julgamento, foi desconstituído em pedido de reexame, em virtude de medida liminar deferida pelo Supremo Tribunal Federal nos autos do MS 35.812, nos seguintes termos:
"DEFIRO O PEDIDO LIMINAR para determinar ao Tribunal de Contas da União que: a) reaprecie os Acórdãos 2791/2018, 2792/2018, 2793/2018, 2794/2018, 2795/2018, 2796/2018, 3102/2018, 3103/2018 e 3104/2018, devendo proceder aos respectivos REGISTROS, desde que o único óbice aos registros das aposentadorias ou pensões seja a legitimidade do pagamento do Bônus de Eficiência e Produtividade, previsto na Lei Federal 13.464/2017; b) ressaltando a imposição de condição resolutiva, quanto ao pagamento da parcela referente ao Bônus de Eficiência e Produtividade, a depender da conclusão do Mandado de Segurança 35.498, de minha relatoria"  (original sem grifos) .
2.	O Tribunal de Contas da União é órgão público especializado de auxílio ao Congresso Nacional. Possui estatura constitucional e visa orientar o Poder Legislativo no exercício do controle externo, sem, contudo, subordinar-se a ele. Por isso, possui autonomia, cumprindo-lhe, primordialmente, praticar atos administrativos de fiscalização, tendo a Constituição Federal outorgado-lhe diversas competências para o cumprimento desse mister, inclusive a competência jurisdicional, se se considerar jurisdição todo poder ou autoridade conferida à pessoa, em virtude da qual pode conhecer de certos negócios públicos e os resolver de forma definitiva (in Vocabulário Jurídico, De Plácido e Silva, pág. 466) . Em verdade, segundo consta da ementa do MS 23.550, Redator para o Acórdão Ministro Sepúlveda Pertence (DJ 31.10.2001) , o Tribunal de Contas da União é de "colorido quase-jurisdicional".
3.	Não se quer com isso negar o controle jurisdicional dos atos do TCU, tendo em vista o princípio da inafastabilidade do controle jurisdicional, insculpido no artigo 5º, inciso XXXV, da Carta Magna. Ocorre que, mesmo nessas hipóteses, a natureza da decisão do Poder Judiciário é rescindente, mas não substitutiva, porquanto a Constituição e a lei reservaram ao TCU a competência para exercer a jurisdição nos processos que lhe são afetos. É dizer, verificada a ilegalidade, pode o Judiciário cassar a decisão desta Corte de Contas, declarando-lhe a nulidade, mas não determinar que o TCU interprete a lei (ou a Constituição) em um determinado sentido ou que atue desta ou de outra maneira.
4.	Tal entendimento tem acolhida no próprio Plenário do Supremo Tribunal Federal, sendo suficiente, neste caso, para comprovação do que se afirma, a transcrição do seguinte trecho do voto condutor do acórdão proferido no MS 21.466/DF, Relator Ministro Celso de Mello, in DJ 6/5/1994, com indubitável incidência analógica na espécie:
	"Com a superveniência da nova Constituição, ampliou-se, de modo extremamente significativo, a esfera de competência dos Tribunais de Contas, os quais, distanciados do modelo inicial consagrado na Constituição republicana de 1891 - que limitava a sua atuação à mera liquidação das contas da receita e despesa e à verificação de sua legalidade (art. 89) - foram investidos de poderes mais amplos, que ensejam, agora, a fiscalização contábil, financeira, orçamentária, operacional e patrimonial das pessoas estatais e das entidades de sua administração direta e indireta.
	A essencialidade dessa Instituição, surgida nos albores da República com o Decreto nº 966-A, de 07/11/1890, editada pelo Governo Provisório sob a inspiração de Rui Barbosa, foi uma vez mais acentuada com a inclusão, no rol dos princípios constitucionais sensíveis, da indeclinabilidade da prestação de contas da administração pública, direta e indireta (art. 34, VII, d) .
	A atuação do Tribunal de Contas, por isso mesmo, assume importância fundamental no campo do controle externo e constitui, como natural decorrência do fortalecimento de sua ação institucional, instrumento de inquestionável relevância na defesa dos postulados essenciais - notadamente os da moralidade administrativa e da legalidade - que informam a própria organização da Administração Pública.
	Nesse contexto, o regime de controle externo, institucionalizado pelo novo ordenamento constitucional, propicia, em função da própria competência fiscalizadora outorgada ao Tribunal de Contas da União, o exercício, por esse órgão estatal, de todos os poderes que se revelem inerentes e necessários à plena consecução dos fins que lhe foram cometidos.
	Uma das atribuições constitucionais mais expressivas do Tribunal de Contas da União consiste em apreciar, para fins de registro, a legalidade dos atos concessivos de aposentadoria (CF, art. 71, III, segunda parte) . Essa especial atribuição - que se destina a fazer prevalecer o princípio da legalidade (PONTES DE MIRANDA, Comentários à Constituição de 1967, com a Emenda nº 1 de 1969", tomo III/261-262, 3ª ed., 1987, Forense) - confere ao Tribunal de Contas um típico poder de controle, na medida em que lhe outorga a prerrogativa de ordenar, ou não, o registro do ato concessivo da aposentação.
	No exercício dessa função constitucional de controle (VICTOR NUNES LEAL, "Valor das Decisões do Tribunal de Contas", in RDA 12/423) , o Tribunal de Contas da União procede à verificação da legalidade da aposentadoria, e determina - tal seja a situação jurídica emergente do respectivo ato concessivo - a efetivação, ou não, de seu registro.
	Por isso mesmo, o Supremo Tribunal Federal, pronunciando-se sobre o alcance dessa competência, advertiu que o Tribunal de Contas da União, ao desempenhar a relevante atribuição que lhe foi cometida pelo ordenamento positivo, '...só tem uma alternativa: ou julga válida a aposentadoria voluntária nos termos em que foi concedida, ou a julga nula, por ilegal. O que não pode é determinar o registro da aposentadoria em termos diversos dos em que foi ela requerida e deferida...' (MS nº 20.038, Rel. Min. MOREIRA ALVES, in RTJ 80/394, 407) .
	Nada impede, contudo, que o Tribunal de Contas da União, especialmente ante a ampliação do espaço institucional de sua ação fiscalizadora, recomende, em constatando a ocorrência de vício de legalidade no ato concessivo da aposentadoria, que se proceda à correção do defeito jurídico verificado.
	Essa providência, sugerida pelo Tribunal de Contas da União, destina-se, a partir da possibilidade que se enseja ao órgão administrativo de sanar os vícios que infirmam a validade jurídica do ato, a evitar a medida radical da recusa do registro da aposentadoria concedida.
	Mais do que mero poder implícito, essa atribuição decorre de norma expressa de competência que, inscrita no art. 71, IX, da Constituição, autoriza o Tribunal de Contas da União a "assinar prazo para que o órgão ou entidade adote as providências necessárias ao exato cumprimento da lei, se verificada a ilegalidade" (grifado no original) .
	Se, no entanto, o órgão que proveio o ato juridicamente viciado, agindo nos limites de sua esfera de atribuições, recusar-se a dar execução à diligência recomendada pelo Tribunal de Contas da União - reafirmando, desse modo, o seu entendimento quanto à plena legalidade da concessão da aposentadoria -, ensejar-se-á à Corte de Contas, então, o exercício de sua competência constitucional, cabendo-lhe ordenar, ou não, o registro do ato de inativação.
	Se é certo, portanto - tal como ressalta PONTES DE MIRANDA na análise do poder de controle outorgado ao Tribunal de Contas da União (op. Cit., tomo III/258) -, que "Todo ato, quer do Poder Executivo, quer do Poder Legislativo, ou do Poder Judiciário, de que resulte despesa, tem de ser conferido com as leis, para que se verifique se alguma das suas cláusulas viola regra de direito cogente", mostra-se irrecusável reconhecer que à Corte de Contas efetivamente assiste a competência para, em não sendo atendida na adoção da medida corretiva por ela alvitrada, recusar-se a promover o registro do ato concessivo de aposentadoria.
	(...) 
	Sendo assim, não há como aceitar a opinião da douta Procuradoria-Geral da República no ponto em que, salientando não competir ao Tribunal de Contas da União "...aposentar o impetrante, pagar-lhe ou mandar que lhe paguem os proventos", propõe que se conceda o writ mandamental "...para determinar àquela Corte de Contas que proceda ao registro da aposentadoria, tal como deferido originariamente pelo órgão competente" (fls. 72) .
	É de acentuar que, mesmo a jurisprudência desta Corte que não admite a conversão em diligência do processo de apreciação da legalidade de aposentadoria (RTJ 80/394) não impõe ao Tribunal de Contas da União - ao contrário do entendimento preconizado no parecer do Ministério Público federal - o registro do respectivo ato concessivo. Fosse isso lícito - mas não o é -, e o Supremo Tribunal Federal substituir-se-ia, de modo absolutamente ilegítimo, ao Tribunal de Contas da União, no exercício de sua competência constitucional.
 (...) "  (grifou-se) .
5.	Não sem razão, aos membros do Tribunal de Contas da União foram atribuídas constitucionalmente as mesmas prerrogativas da magistratura em equiparação com os Ministros do Superior Tribunal de Justiça, in verbis: "os Ministros do Tribunal de Contas da União terão as mesmas garantias, prerrogativas, impedimentos, vencimentos e vantagens dos Ministros do Superior Tribunal de Justiça, aplicando-se-lhes, quanto à aposentadoria e pensão, as normas constantes do art. 40" (§ 3º do art. 73 da CF/1988) .
6.	Tem-se, assim, que, tal qual os membros do Poder Judiciário, os juízes (Ministros) do Tribunal de Contas da União, no cumprimento de suas atribuições jurisdicionais, estão sujeitos tão somente à lei e ao Direito, sendo a independência funcional um atributo inerente às suas atividades. Desse modo, cabe aos membros deste Tribunal decidir as questões que lhe são submetidas segundo a sua convicção jurídica e de acordo com o princípio do livre convencimento motivado.
7.	De tanto, resulta que, seja pela jurisdição atribuída constitucionalmente ao Tribunal de Contas da União, seja pelas prerrogativas da magistratura de que gozam os membros desta Corte de Contas, o Poder Judiciário não pode se substituir ao Tribunal ou retirar dele a sua competência para apreciar os processos de acordo com a livre convicção dos seus magistrados, tampouco impor que a sua atuação se dê de acordo com o entendimento que ele compreender ser o correto.
8.	E isso quem o diz é o próprio Supremo Tribunal Federal. Com efeito, conforme se pode verificar no precedente acima transcrito, a Suprema Corte, por meio do seu Pleno, entendeu que nem mesmo ela poderia determinar que o Tribunal de Contas da União exerça a sua competência constitucional em um determinado sentido, limitando-se a sua atuação a anular o ato praticado pelo TCU se verificada ilegalidade, mas não determinar que a Corte de Contas proceda de forma contrária ao seu próprio entendimento, registrando aposentadoria por ele tida como ilegal.
9.	Nada obstante tudo isso, a medida liminar proferida, monocraticamente, nos autos do MS 35.812, contrariando precedente do Plenário da própria Suprema Corte, determinou a este Tribunal que proceda "aos respectivos REGISTROS, desde que o único óbice aos registros das aposentadorias ou pensões seja a legitimidade do pagamento do Bônus de Eficiência e Produtividade, previsto na Lei Federal 13.464/2017".
Ante o exposto, ressaltando o meu posicionamento quanto à inconstitucionalidade dos atos de aposentadoria ora submetidos a julgamento, VOTO por que o Tribunal adote a deliberação que ora submeto a este colegiado.
TCU, Sala das Sessões Ministro Luciano Brandão Alves de Souza, em 27 de outubro de 2020.
BENJAMIN ZYMLER 
Relator